臺灣高等法院高雄分院民事判決
111年度上字第85號
上  訴  人  賴麗茜  
訴訟代理人  陳慶合律師
            陳樹村律師
被  上訴人  李志敏  
                      指定送達址：高雄市○○區○○路000                        號
訴訟代理人  吳翊誠律師
上列當事人間分配表異議之訴事件，上訴人對於中華民國111年1
月21日臺灣高雄地方法院110年度訴字第636號第一審判決提起上
訴，本院於111年11月9日言詞辯論終結，判決如下：
    主      文
上訴駁回。
第二審訴訟費用由上訴人負擔。
    事實及理由
一、上訴人主張：原法院民事執行處109年度司執字第9611號強
    制執行事件（下稱系爭執行事件）拍賣訴外人即執行債務人
    楊朝雄所有，坐落高雄市○鎮區○○段000000地號土地（下稱
    系爭土地）及同地段625-33地號土地，並依序以新臺幣（下
    同）15,180,000元、1,922,000元拍定在案，於民國109年12
    月4日作成分配表（下稱系爭分配表），被上訴人在系爭土
    地設定第一順位抵押權（下稱系爭抵押權）擔保債權金額70
    0萬元，以系爭分配表[表1]次序10獲分配700萬元，足額受
    償；伊則以系爭土地第二順位抵押權人地位，依系爭分配表
    [表1]次序11獲分配8,015,366元，尚不足5,237,187元。惟
    據楊朝雄自承其欲向高雄市政府購買系爭土地，但資金不足
    ，始向被上訴人借款，並設定系爭抵押權予被上訴人，而楊
    朝雄於108年8月19日繳交系爭土地購地款僅3,253,800元，
    復以購買系爭土地為由分別於108年2月11日、108年3月11日
    向伊借款各400萬元，可見楊朝雄縱曾向被上訴人借款，實
    際借款金額亦無超逾400萬元之可能，系爭抵押權所擔保之
    債權逾400萬元部分為不存在，系爭分配表[表1]次序10所列
    分配金額應減少為400萬元，逾此部分（即300萬元部分）應
    予剔除，改分配予伊。爰依強制執行法第41條規定，提起本
    件訴訟等語。並聲明：系爭分配表[表1]次序10所列分配金
    額於超過400萬元部分應予剔除；次序11所列上訴人之分配
    金額應更正為11,015,366元。
二、被上訴人則以：楊朝雄自106年年初起至108年8月19日止（
    下稱系爭期間）陸續向伊借款，伊在系爭期間陸續以現金交
    付借款370萬元，嗣於108年8月19日匯付借款330萬元，同日
    雙方結算系爭期間之借款債務為800萬元，並約定待楊朝雄
    出售系爭土地及625-33地號土地暨其上建物後，除向伊清償
    借款本金700萬元外，另須給付伊100萬元紅利（下稱系爭協
    議），楊朝雄則簽立發票日均為108年8月18日，面額為300
    萬元、500萬元之本票各1紙予伊（以下合稱系爭本票）以擔
    保還款，復於108年8月22日簽立借款金額各為300萬元、500
    萬元之借據（以下合稱系爭借據），再提供系爭土地按借款
    本金700萬元設定系爭抵押權予伊作為擔保，於108年8月27
    日辦畢登記，系爭抵押權所擔保之700萬元消費借貸債權乃
    真實存在。況據楊朝雄告知其於108年2月11日、108年3月11
    日向上訴人借得共800萬元，係用以填補其簽發予他人之支
    票款，非用以購買系爭土地。又系爭分配表已將上訴人對楊
    朝雄之本金債權800萬元列入分配且足額受償，未受償部分
    僅利息及違約金，而上訴人與楊朝雄就利息、違約金債權數
    額仍有爭執，現由本院111年度上字第9號分配表異議之訴事
    件審理中（下稱另案），縱使上訴人對楊朝雄有利息、違約
    金債權存在，亦僅得與其他普通債權人共同分配，上訴人提
    起本件訴訟顯然欠缺訴之利益等語置辯。
三、原審判決上訴人全部敗訴，上訴人不服，提起上訴，並於本
    院聲明：㈠原判決廢棄。㈡系爭分配表[表1]次序10所列分配
    金額於超過400萬元部分應予剔除；次序11所列上訴人之分
    配金額應更正為11,015,366元。被上訴人則聲明：上訴駁回
    。
四、兩造不爭執事項：
  ㈠系爭執行事件拍賣債務人楊朝雄所有之系爭土地及625-33地
    號土地，分別以15,180,000元、1,922,000元拍定在案，並
    於109年12月4日作成系爭分配表，訂於109年12月31日實行
    分配。
  ㈡楊朝雄於108年8月27日就系爭土地設定第一順位抵押權（即
    系爭抵押權）予被上訴人，擔保被上訴人與楊朝雄於108年8
    月19日成立之金錢消費借貸契約，擔保債權總金額700萬元
    ，就利息、遲延利息及違約金等項目則登記為「無」。
  ㈢楊朝雄於108年9月4日就系爭土地設定第二順位抵押權予上訴
    人；於108年9月23日就625-33地號土地設定第一順位抵押權
    予上訴人，以前開二抵押權共同擔保楊朝雄與上訴人於108
    年9月2日成立之清償債務契約，擔保債權總金額980萬元，
    約定清償日期108年12月1日，利息為年利率2%，逾期違約金
    則按每佰元每日1角計算，惟無遲延利息之約定。
  ㈣上訴人持原法院108年度司拍字第426號拍賣抵押物裁定暨確
    定證明書（下稱系爭拍賣抵押物裁定），聲請拍賣系爭土地
    及625-33地號土地，經原法院以109年度司執字第13708號強
    制執行事件受理後，與系爭執行事件併案執行。
  ㈤系爭土地拍賣款經系爭分配表[表1]次序10記載「第一順位抵
    押權李志敏，債權原本700萬元，共計700萬元，受償比率10
    0%，不足額0元，分配金額700萬元」；次序11記載「第二順
    位抵押權人賴麗茜，債權原本980萬元、利息179,353元（自
    108年12月1日起至109年10月29日止，按週年利率2%計算）
    、違約金3,273,200元（自108年12月1日起至109年10月29日
    止，按週年利率36.5%計算），共計13,252,553元，分配率6
    0.4817%，分配金額8,015,366元，不足額5,237,187 元」等
    語。
　㈥625-33地號土地拍賣款經系爭分配表[表2]次序9記載「表1 
    分配不足，賴麗茜債權原本5,237,187元，分配率36.4132 %
    ，分配金額1,907,027元，不足額3,330,160元」等語。
五、本件爭點：㈠上訴人提起本件訴訟有無訴之利益？㈡系爭抵押
    權所擔保之債權金額為若干？逾400萬元之借款債權是否存
    在？㈢上訴人請求將系爭分配表[表1]次序10所載分配金額減
    少為400萬元，逾此範圍者予以剔除，有無理由？茲將本院
    判斷分述如下：
　㈠上訴人提起本件訴訟有無訴之利益？
　⒈按原告之權利保護要件是否具備，在第二審應以第二審言詞
    辯論終結時之狀態定之。次按對於分配表為異議之債權人、
    向執行法院對為反對陳述之債權人，依強制執行法第41條第
    1項規定提起分配表異議之訴者，僅得以債權存否（即主張
    被告之債權不成立、已消滅、期限未到或未受分配之原告債
    權存在）或分配金額（即主張被告分配金額不符、債權無優
    先權或未受分配之原告債權有優先權）等爭執為限，此觀同
    法第39條第1項規定自明。
　⒉經查，被上訴人在系爭分配表[表1]之分配次序先於上訴人，
    而被上訴人對楊朝雄之700萬元債權於系爭分配表[表1]次序
    10獲全額分配，上訴人對楊朝雄之980萬元債權於系爭分配
    表[表1]次序11仍有5,237,187元未獲分配，是從形式上觀察
    ，倘被上訴人可獲分配債權逾400萬元部分遭剔除，上訴人
    身為次順位受分配之債權人自得增加其受償金額，而具訴之
    利益。至於楊朝雄另案對上訴人提起分配表異議訴訟，經另
    案判決認定上訴人與楊朝雄合意統整借款共980萬元，並將
    違約金債權酌減至1,610,180元，有另案判決在卷可稽（見
    本院卷第182、185頁），惟另案判決尚未確定，自不影響本
    件訴之利益有無之判斷結果。
　⒊從而，上訴人提起本件訴訟具訴之利益，應堪認定。
　㈡系爭抵押權所擔保之債權金額為若干？逾400萬元之借款債權
    是否存在？
　⒈按稱消費借貸者，於當事人間必本於借貸之意思合致，而有
    移轉金錢或其他代替物之所有權於他方之行為，始得當之，
    倘當事人主張與他方有消費借貸關係存在者，自應就該借貸
    意思互相表示合致及借款業已交付之事實，負舉證責任。上
    訴人主張系爭抵押權擔保之消費借貸債權僅400萬元，被上
    訴人否認之，自應由被上訴人就系爭抵押權擔保之700萬元
    借款債權存在之利己積極事實負舉證責任。
　⒉被上訴人主張：楊朝雄在系爭期間陸續向伊借款共700萬元，
    伊自106年1月起至108年8月19日止，陸續交付楊朝雄現金共
    370萬元，再於108年8月19日匯付借款330萬元予楊朝雄，同
    日雙方除約定楊朝雄歷來積欠伊之債務本金為700萬元外，
    日後待楊朝雄將不動產出售後，另須給付100萬元紅利予伊
    等語，業據提出系爭本票、系爭借據及匯款單為憑（見原審
    卷第29、31、33頁），並有證人楊朝雄證稱：系爭借據及系
    爭本票係伊所簽，系爭本票是108年8月18日簽立，系爭借據
    是被上訴人匯款330萬元予伊當天所簽。伊自106 年起陸續
    向被上訴人借款共200萬元，因伊於106年間承包中鋼工程，
    要發薪水不夠時就向被上訴人借，伊也有簽賭，支票需兌現
    時也會向被上訴人借款，每次可能借個幾十萬元，都是拿現
    金，伊也有陸續還款，但都沒有足額清償，伊就借、還款金
    額有記帳，嗣後因欲購買系爭土地及625-33地號土地，但手
    頭沒有錢，總共向被上訴人借500萬元，由於被上訴人認為
    沒有保障，要伊簽立借據，伊就與被上訴人結算歷來債務，
    計算結果顯示尚積欠借款本金700萬元，伊另答應待賣掉不
    動產後，再給被上訴人100萬元分紅，伊因而簽立系爭支票
    及系爭借據，並將買到的土地（即系爭土地）按實際借款金
    額700萬元設定抵押權給被上訴人。伊有實際陸續拿到700萬
    元，其中330萬元是匯款，其餘則是陸續向被上訴人拿現金
    ，伊與被上訴人結算債務後，就沒有再留存當初的記帳資料
    等語為憑（見原審卷第41至45頁），證人所述核與證據相符
    ，堪信屬實，是以被上訴人對楊朝雄有700萬元借款債權存
    在，且前開借款債權即為系爭抵押權擔保之債權。
  ⒊上訴人固不爭執被上訴人於108年8月間貸與楊朝雄借款330萬
    元，惟否認被上訴人於108年8月18日以前曾陸續交付楊朝雄
    370萬元借款（見本院卷第121頁）。經查：
　⑴上訴人起訴及上訴請求將系爭分配表[表1]次序10所載分配金
    額逾400萬元部分剔除，故本件僅審認逾400萬元部分之債權
    是否存在，就該400萬元債權則不在本件審理範圍內，本院
    自無從審理。
　⑵上訴人主張：證人楊朝雄無法清楚說明其與被上訴人間逾400
    萬元部分之借款交付時間、地點、還款情形，亦未能提出記
    帳資料以為佐據，其證詞信憑性有疑云云。惟本院審酌楊朝
    雄於110年8月26日在原審作證之時點（見原審卷第39頁），
    距其證述自106年起至108年8月止，陸續向被上訴人借款之
    時點，已相隔2至4年不等，且據楊朝雄證述：借款原因為發
    放薪資、清償賭債等，每次借款約數10萬元不等，期間陸續
    部分還錢，但均未足額清償，之後要賣土地才跟被上訴人商
    量，在賣土地後將錢還給被上訴人，之前伊向被上訴人借款
    都有紀錄借款金額，倘有清償就會劃掉，有時候是用支票向
    被上訴人借錢，伊自己有記帳，但後來伊與被上訴人已經確
    定金額，結算後就沒有留存資料等語（見原審卷第42、43頁
    ），佐以楊朝雄與被上訴人依其間結算歷來借款債務之結果
    ，簽立系爭借據及系爭本票以為憑據等一切情事（見原審卷
    第31、29頁），可見楊朝雄稱其因已結算債務金額而未繼續
    留存記帳資料，尚無不合理之處，在此情形下，由於楊朝雄
    向被上訴人借款之時間並不固定，每次借款金額非鉅，其事
    後徒憑回憶所為證詞，難免因時間久遠而無法清楚、明確陳
    述各筆借款細節，自不能執此遽為不利被上訴人之判斷。
　⑶上訴人復主張：被上訴人於109年8月19日始匯付借款330萬元
    予楊朝雄，其間自無可能於109年8月18日就發生在後之330
    萬元借款一併結算，況且楊朝雄簽立系爭本票2紙，面額各
    為500萬元、300萬元，復按前開面額分別簽立系爭借據，核
    與一般人通常按商定之債務總額簽立同額借據或票據擔保之
    經驗法則有違，亦與系爭抵押權擔保之借款金額為700萬元
    不符，系爭本票及系爭借據所示債權是否存在，即屬有疑云
    云（見本院卷第63至64、122頁）。惟觀諸前述楊朝雄與被
    上訴人結算歷來債務金額始末（見原審卷第41至45頁），及
    楊朝雄證稱：伊原來只有寫系爭本票，但被上訴人認為沒有
    保障，所以要伊寫借據，伊有陸續從被上訴人拿到700萬元
    ，所以才會同意在賣掉房子後，再給被上訴人100萬元分紅
    當作補償等語（見原審卷第42頁），核與系爭借據總金額為
    800萬元，及系爭本票簽發在先、系爭借據立具在後等情一
    致（見原審卷第29、31頁），暨被上訴人陳稱：伊與楊朝雄
    最後確認總借款金額之日期為108年8月19日（見本院卷第12
    1頁）；系爭抵押權設定契約書記載，所擔保之債權為被上
    訴人與楊朝雄於108年8月19日成立之金錢消費借貸契約（見
    本院卷第154頁）等一切情事，可知楊朝雄係於108年8月19
    日被上訴人匯付借款330萬元後，始按雙方結算之借款總金
    額700萬元設定系爭抵押權，要無就未來債務或虛偽不存在
    之債務預為結算，並設定系爭抵押權情事。
　⑷上訴人另主張：楊朝雄係以欲向高雄市政府申購土地為由，
    向伊借款900萬元，對照楊朝雄於原審證述係陸續向被上訴
    人借款170萬元支付買賣土地之相關費用，因要買兩筆土地
    ，才會簽立500萬元之本票及借據云云，及楊朝雄於108年8
    月19日購買系爭土地僅向高雄市政府繳納3,253,800元等情
    ，可知楊朝雄並無必要向被上訴人借款500萬元，該借款債
    權存否即屬有疑，並提出原審110年8月26日言詞辯論筆錄、
    高雄市政府地價款收入繳款書為憑（見原審卷第41頁，審訴
    卷第33頁）。本院審酌楊朝雄之財產狀況非債權人所能盡知
    ，楊朝雄究以何理由向債權人借款，亦非他債權人所能知悉
    ，參諸楊朝雄於108年5月16日因向高雄市政府購買系爭土地
    ，支出地價款3,253,800元及補償金14,833元；並以其子即
    訴外人楊忠勳名義購買625-33地號土地，支出地價款856,80
    0元及補償金6,970元，合計4,132,403元，有高雄市政府地
    價款收入繳款書、使用補償金繳款書為憑（見本院卷第113
    、115頁），可見楊朝雄以購地為由向上訴人借款900萬元，
    亦遠高於其實際購地需用款項等一切情事，足見購地不過是
    楊朝雄向金主周轉資金之託詞，尚不能僅憑楊朝雄向各債權
    人借款之片面陳詞遽認借款虛實。
　⑸此外，上訴人雖主張被上訴人無資力貸與楊朝雄700萬元云云
    ，並援引被上訴人在高雄市第三信用合作社陽明分社、瑞祥
    分社開立帳戶自106年起至108年止之交易明細（下稱三信帳
    戶交易明細），及被上訴人106年至108年財產所得資料為憑
    （見原審卷第57至61頁及卷末證物袋）。但查，稅務電子閘
    門財產所得調件明細表固記載，被上訴人於108 年度申報之
    所得收入為100元，另有房屋、土地及汽車，財產總價約500
    萬元（見原審卷末證物袋）；三信帳戶交易明細則記載，該
    帳戶自108年7月1日起至同年8月19日止之各日存款餘額為7
    萬餘元至46萬餘元不等（見原審卷第59-61 頁），惟被上訴
    人確於108年8月19日匯款330萬元予楊朝雄之事實，為兩造
    所不爭執，可見被上訴人另有其他資金來源，不過未為申報
    ，或未將資金存放在自己名下之金融機構帳戶而已。參諸證
    人楊朝雄證稱：被上訴人是做廢五金的，伊也是同行，被上
    訴人財力不錯，在日本也有生意等語（見原審卷第45頁），
    及證人陳盈宏（即被上訴人外甥）證稱：以伊名義在高雄市
    第三信用合作社開立之帳戶實際上是被上訴人在使用，帳戶
    內資金都是被上訴人所有，登記在伊名下之高雄市○鎮區○○
    段○○段000○00000地號土地暨其上同小段建號1396建物，也
    是被上訴人借名登記在伊名下者等語（見本院卷第217至220
     頁），可知被上訴人實際掌握之財產及資金遠高於申報所
    得及財產。佐以被上訴人曾於106年2月24日結匯日幣500萬
    元（折合新臺幣1,365,000元）；於106年4月7日結匯日幣65
    0萬元（折合新臺幣1,808,300元）；於106年7月12日結匯日
    幣212,857元（折合新臺幣57,301元）；於106年9月5日結匯
    日幣576,600元（折合新臺幣158,911 元）；於106年9月29
    日結匯日幣150萬元（折合新臺幣405,750元）等情，有兆豐
    國際商業銀行賣出外匯水單及手續費收入收據為憑（見原審
    卷第201至205頁），堪信被上訴人係有資力之人，並有稅務
    電子閘門財產所得調件明細表、三信帳戶以外之其他資金可
    供運用，上訴人主張被上訴人無資力借款700萬元予楊朝雄
    ，為不足採。
  ⒋從而，被上訴人對楊朝雄確有700萬元借款債權存在，且前開
    借款債權即為系爭抵押權擔保之債權，應堪認定。
  ㈢上訴人請求將系爭分配表[表1]次序10所載分配金額減少為40
    0萬元，逾此範圍者予以剔除，有無理由？
　　系爭分配表[表1]次序10係就系爭土地拍賣款，按被上訴人
    設定系爭抵押權擔保債權700萬元，而為分配，業據系爭分
    配表附註記載甚明（見系爭執行事件卷第405頁），而系爭
    抵押權所擔保之借款債權700萬元確實存在，且未經清償，
    已如前述，自應先於上訴人之第二順位抵押權獲分配，故系
    爭分配表[表1]次序10按被上訴人之債權原本700萬元，分配
    拍賣款700萬元予被上訴人，並無違誤，上訴人主張將被上
    訴人之應受分配金額減少為400萬元，為無理由。
六、綜上所述，被上訴人依強制執行法第41條規定，請求將系爭
    分配表[表1]次序10所列分配金額超過400萬元部分剔除；將
    次序11所列上訴人之分配金額更正為11,015,366元，為無理
    由，不應准許。原審為上訴人敗訴之判決，於法並無不合，
    上訴意旨猶執前詞指摘原判決不當，求予廢棄改判，為無理
    由，應駁回上訴。
七、本件事證已臻明確，兩造其餘之攻擊或防禦方法及所用之證
    據，經本院斟酌後，認為均不足以影響本判決之結果，爰不
    逐一論列，附此敘明。
八、據上論結，本件上訴為無理由，依民事訴訟法第449條第1項
    、第78條，判決如主文。
中　　華　　民　　國　　111 　年　　12　　月　　7 　　日
                            民事第六庭    
                                審判長法  官  魏式璧
                                      法  官  郭慧珊
                                      法  官  賴文姍
以上正本證明與原本無異。
如對本判決上訴，須於判決送達後20日內向本院提出上訴狀，其
未表明上訴理由者，應於上訴後20日內向本院提出上訴理由書（
均須按他造當事人之人數附繕本）。
上訴時應提出委任律師或具有律師資格之人之委任狀，並依附註
條文規定辦理。如委任律師提起上訴者，應一併繳納上訴審裁判
費。
中　　華　　民　　國　　111 　年　　12　　月　　7 　　日
                                      書記官  曾允志
附註：
民事訴訟法第466條之1：
對於第二審判決上訴，上訴人應委任律師為訴訟代理人，但上訴
人或其法定代理人具有律師資格者，不在此限。
上訴人之配偶、三親等內之血親、二親等內之姻親，或上訴人為
法人、中央或地方機關時，其所屬專任人員具有律師資格並經法
院認適當者，亦得為第三審訴訟代理人。
第1項但書及第2項情形，應於提起上訴或委任時釋明之。